【裁判字號】    96,訴,412
【裁判日期】    970821
【裁判案由】    營利事業所得稅
【裁判全文】
臺中高等行政法院判決
                                     96年度訴字第00412號
                              .
原      告  特堅企業有限公司
代  表  人  甲○○
被      告  財政部臺灣省中區國稅局
代  表  人  乙○○
訴訟代理人  丙○○
上列當事人間因營利事業所得稅事件，原告不服財政部中華民國
96年4月27日台財訴字第09500631520號訴願決定，提起行政訴訟
。本院判決如下︰
    主  文
訴願決定及原處分（復查決定）均撤銷。
訴訟費用由被告負擔。
    事實及理由
一、本件被告機關代表人於民國（下同）97年1月16日變更為乙
    ○○，業據具狀聲明承受訴訟，經核並無不合，應予淮許。
二、事實概要：
    緣原告89年度營利事業所得稅及88年度未分配盈餘申報，列
    報89年度營業收入淨額新臺幣（下同）4,040,108元及88年
    度未分配盈餘0元，原經被告分別核定營業收入淨額4,040,
    108元及未分配盈餘負108,222元，嗣被告查獲原告88及89年
    度漏報營業收入13,988,645元及5,354,574元，乃變更核定
    89年度營業收入淨額9,394,682元（核定通知書誤植為4,040
    ,108元），全年所得額3,187,074元，應補稅額736,166元，
    並按所漏稅額120,478元處1倍之罰鍰120,400元（計至百元
    止），另依變更核定之88年度課稅所得額5,558,889元重行
    核定未分配盈餘1,750,840元。原告不服，申經復查結果，
    獲追減全年所得額478,015元及未分配盈餘799,937元，並註
    銷罰鍰120,400元。原告猶表不服，乃向財政部提起訴願，
    遭駁回，遂提起本件行政訴訟。
三、本件原告主張：
    (一)關於設算利息部分：
      1.原告88年2月6日與當時私立嘉南高中（下稱嘉南高中）
        之校長黃紹欽簽立負責承作電子電腦教學設備之契約，
        總價30,125,800元，嘉南高中校長黃紹欽並依約簽發6
        紙工程期票（到期日分別為88年3月10日至8月10日之每
        月10日，面額除最後一紙為250萬元外，其他均為150萬
        元）合計1,000萬元，交付予原告作為訂金，剩餘之20,
        125,800元則視往後之工程進度，將之區分為第二期、
        第三期工程款分次給付。惟至88年3月間，原告接獲黃
        紹欽告稱：因校方資金有困難，恐無法支付4月10日到
        期（即第2張支票）之訂金票款，為使校方不致有退票
        紀錄及日後之工程款得以兌現，要求原告將該批教學設
        備之售貨發票32,575,378元（原始契約金額為30,125,
        800元）轉開予中央租賃公司與中租迪和公司，並重新
        與上述租賃公司訂立買賣契約，再由校方向前揭公司承
        租該批教學設備，並請原告配合以書面同意中央租賃公
        司與中租迪和公司將所應支付之款項逕匯予嘉南高中，
        嘉南高中則仍如原來分期給付工程款之方式，如期兌現
        票款，經原告首肯，並配合開立銷售日期88年4月1日、
        5月27日及6月14日，銷售金額分別為3,305,400元、16,
        329,978元及12,940,000元（合計32,575,378元）之三
        紙發票予中央租賃公司及中租迪和公司，以辦理相關程
        序。嘉南高中取得融資後，該作為訂金之另外5紙支票
        （自88年4月10日至8月10日之每月10日，面額合計850
        萬元）及該紙總價30,125,800元契約所剩餘之第二期、
        第三期工程款（計20,125,800元）亦如期兌現。上揭事
        實有原告與嘉南高中間之原始採購契約、嘉南高中依該
        契約條文所訂給付原告之貨款期票之票號.金額.到期日
        清單、該批期票之兌現記錄可證，且原告當年度財報之
        分類帳中「銷貨收入」欄，亦明載該年度銷貨收入總額
        為31,365,815元，且當年度尚有2,051,325元盈餘，足
        證原告確已從嘉南高中取得該筆貨款。本件被告亦不否
        認嘉南高中嗣後有分批償還，惟以該款係匯入負責人甲
        ○○臺灣銀行水湳分行個人帳戶，乃認原告有無償將資
        金貸予股東之嫌，即逕以整筆貨款32,575,378元為基準
        設算利息，忽略原告一再陳述原告公司長期委由負責人
        甲○○臺灣銀行水湳分行乙存帳戶及甲存帳戶進出款之
        事實，此有「期票之兌現記錄」證實貨款確實委由甲○
        ○臺灣銀行水湳分行乙存帳戶代收且確實載入原告當年
        度財報之分類帳中「銷貨收入」一項。另由甲○○臺灣
        銀行水湳分行甲存帳戶交易明細表，與原告公司日記帳
        付款記錄及會計師請款報告單影本，交叉比對可證，被
        告擬制設算原告有利息收入應有違誤。
      2.甲○○與嘉南高中校長黃紹欽原為舊識，且長期有金錢
        生意往來，88及89年間黃因學校大興土木資金拮据，多
        次向甲○○暫調現金應急，有匯款單可證，89年間黃紹
        欽謂學校資金確有困難，向甲○○借款共2,880萬元予
        以無息展延期限，經校方提供土地擔保，雙方訂立借貸
        契約，校方依約簽發24紙期票（每月一期，每期面額
        120萬元）交付予甲○○。詎料，該期票陸續到期後，
        竟僅兌現3期共360萬元，其餘均遭退票，甲○○亦因此
        蒙受巨大損失，乃向嘉義地方法院申請嘉南高中破產，
        且已獲最高法院宣告破產確定。本件事實並非如被告所
        謂嘉南高中嗣後分批償還14,500,000元貨款之借款，該
        筆30,125,800元貨款，原告皆已如期由嘉南高中所開出
        之工程期票中獲償，而應是嘉南高中償還甲○○之私人
        短期借款，聲請破產之債權人亦係甲○○，而非是原告
        公司名義，被告或有將原告之債權與甲○○之個人債權
        混淆不清之虞。甲○○受黃紹欽校長之誤導，率爾配合
        其請託，開立不實發票，個人遭受損失且間接導致經營
        多年之公司無法繼續經營乙事，深感懊悔不已，遂於93
        年7月9日主動向台灣台中地方法院檢察署自首，嗣後並
        遭台灣台中地方法院刑事庭以94年度訴字第2293號判決
        ，判處有期徒刑8月，有判決書影本附狀可稽，足證原
        告上述所言非假。查營利事業所得稅查核準則之性質係
        屬財政部基於法定職權所發布之行政規則，其第36-1條
        之規定，固係為防止公司股東董事任意挪用公司款項移
        作私用，而為設算利息之規定，其理由係源於會計原則
        中之權責發生制，即就公司法第53條規定償還時應加算
        之利息，於該利息應歸屬之年度予以設算；然依司法院
        釋字第217號解釋，於稅捐之核課上均不得悖於實質課
        稅之原則；另參照最高行政法院88年度判字第3789號、
        第3990號裁判要旨均認為：倘若納稅義務人能舉證證明
        確實未有利息之收入，稅捐稽徵依推定而為利息所得之
        認定既失其依據。本件被告徒以查核準則第36條之1之
        規定，擬制設算認定原告有利息收入，顯與事實不符，
        其處分應有不當。
    (二)關於以同業利潤標準核算淨利部分：
      原告於89年度營利事業所得稅自行結算申報時，被告所屬
      東山稽徵所初查後，並依申報數核定。嗣後被告雖誤認原
      告有漏報營業收入之情事，惟於復查時，認定係烏龍一場
      ，故復查決定仍核定原告之營業收入為原告先前自行結算
      申報之數額。被告認為原告有漏報營業收入之情事，本係
      誤會一場，最後核定之營業收入淨額，仍如同原告所自行
      結算申報之數額，則原告於申報時所附送之帳簿、文據應
      為正確，且東山稽徵所應有留存該相關資料。又如上述，
      原告負責人因私立嘉南高中惡性倒閉之情事，蒙受巨大損
      失而無心經營，原告公司已停業多年且數次搬遷處所，故
      原告於89年結算申報後，所留存之帳簿、文據，已因不可
      抗力之災害而毀損滅失，實無法依被告之要求提示帳簿憑
      證。惟參照所得稅法第83條之規定，納稅義務人未提示有
      關各種證明所得額之帳簿、文據者，稽徵機關得依查得之
      資料或同業利潤標準，核定其所得額，今被告最後核定之
      營業收入淨額，既與原告先前自行結算申報之數額相同，
      則被告自應逕行依原告自行結算申報時所附送之帳簿憑證
      （此即屬稽徵機關可查得之資料），核定原告之營業淨利
      ，而非逕按該業同業利潤標準淨利率9%核算營業淨利，原
      處分顯有不當。查稅捐稽徵機關管理營利事業會計帳簿憑
      證辦法第27條之規定：「營利事業之各項會計憑證，除應
      永久保存或有關未結會計事項者外，應於會計年度決算程
      序辦理終了後，至少保存五年。」本件係89年度之營利事
      業所得稅，被告通知原告於95年2月9日提示日，已逾法定
      5年之保存年限，況原告尚留存該年度帳簿之電子存檔供
      查，被告竟依89年度重新核定所得額與原告帳載申報所得
      額之差額，按擴大書面審核純益率計算後，重新核定各該
      年度未分配盈餘，並加徵10%營利事業所得稅。今被告重
      新核定之金額尚有爭議，此部分自應待爭議結束後，重新
      核計。並聲明求為判決撤銷訴願決定及原處分。
四、被告則以：
  (一)查核準則第36條之1項第2項之規範意旨，在於營利事業之資
    金必然用於營利目標上，如資金非因資源交換或法定負擔而
    流出，應即是提供他人謀利，而營利事業之資金本身既在供
    己營利之用，自不會供他人謀利而不收取因為放棄資金運用
    而生之利息，故基於稽徵經濟原則之考量，採取擬制設算之
    手段來認定其利息收入，並未逾越所得稅法等相關之規定，
    亦未加重人民稅負，核與法律保留原則與租稅法律主義無違
    ，亦不違背實質課稅原則。再者，查核準則第36條之1第2項
    所重視者，在於營利事業之資金是否非因資源交換或履行法
    定負擔而流出，且未立即流入營利事業，若有此等情形，即
    可推定營利事業有謀利活動存在，而進行利息設算，至於資
    金流出之私法上原因是否為借貸契約，自非解釋適用該規定
    所須考量之因素。
  (二)本件原告原於88年2月6日出售設備1批與私立嘉南高中，嗣
    因該校要求，改為售與中央租賃公司及中租迪和公司，再由
    上述2公司租予嘉南高中，原告乃於88年3月29日及6月7日分
    別出售設備3,305,400元及16,329,978元與中央租賃公司，
    另於同年6月14日出售設備12,940,000元與中租迪和公司，
    前揭出售設備款經原告同意，逕由中央租賃公司及中租迪和
    公司匯付嘉南高中；嘉南高中嗣後分批償還，係匯入代表人
    甲○○臺灣銀行水湳分行000000000000帳戶，期間代表人甲
    ○○復以其個人名義與嘉南高中訂定借貸契約，有買賣契約
    書、中央租賃公司及中租迪和公司說明函、統一發票、原告
    同意中租迪和公司及中央租賃公司將出售設備貨款逕行支付
    嘉南高中之確認書與同意書、匯出匯款回條聯與匯款申請書
    及借貸契約等相關資料影本附卷可稽。按原告原與嘉南高中
    所簽立承作電子電腦教學設備之契約，即因原告同意該校校
    長黃紹欽上開要求，而改由該校向中央租賃公司及中租迪和
    公司承租，則原有契約已有變更。且原告出售系爭教學設備
    轉售予中央租賃公司及中租迪和公司，依買賣契約，原告即
    有收取貨款之權利，原告如同意將該貨款匯交私立嘉南高中
    周轉使用，即屬原告與該校間另外發生借貸之行為。縱如原
    告之主張系爭款項供嘉南高中周轉使用，並無利息之約定且
    確未收取利息屬實，揆諸前開說明，原告此一行為，被告依
    查核準則第36條之1第2項之規定，於該年度計算原告公司所
    得時，按當年1月1日所適用臺灣銀行之基本放款利率7.25%
    計算利息收入，於法並無違誤。至於原告援引之最高行政法
    院88年度判字第3789號、第3990號裁判，均係關於採收付實
    現原則之綜合所得稅案件，與本件為採權責發生制之營利事
    業所得稅案件有別，原告據為爭執，應屬誤解。原告出售給
    嘉南高中與出售給租賃公司的金額並不同，原告最先是賣給
    嘉南高中，由該高中開支票給原告，後來又改為原告賣給租
    賃公司，由租賃公司出租給嘉南高中，所以租賃公司開的支
    票理應付給原告，卻又付給嘉南高中，等於原告公司借錢給
    嘉南高中，自應設算利息，其後嘉南高中還款，支票係在原
    告公司負責人的帳戶兌現，該款未進入公司帳戶，所以被告
    對該款必須設算利息。
  (三)本件被告於復查時以95年5月12日以中區國稅法一字第09500
    26211號函請原告提示帳簿憑證以資查核，然原告並未依被
    告之請求提出，亦為原告所不否認，原告雖稱：原告於89年
    申報時，所附送之帳簿、文據應為正確，東山稽徵所應有留
    存該相關資料。另原告已停業多年且數次搬遷處所，於89年
    結算申報後，所留存之帳簿、文據，已因不可抗力之災害而
    毀損滅失，無法依被告之要求提示帳簿憑證云云。然查，原
    告申報89年度營利事業所得稅時，僅係依規定提出申報時所
    應附之明細書表，然稽徵機關進行調查或復查時，依所得稅
    法第83條第1項之規定，仍得就其所認有查核必要之部分，
    要求納稅義務人提示有關各種證明所得額之帳簿、文據，以
    資為實質之勾稽查核。而原告對於被告所要求提出之帳簿、
    文據雖表示係因不可抗力之災害而毀損滅失，卻未依規定報
    經稽徵機關查明，依稅捐稽徵機關管理營利事業會計帳簿憑
    證辦法第26條第1項規定，原告仍有保管相關帳簿之義務。
    被告以原告經其通知，未能提示相關之帳簿供核，而按同業
    利潤標準核定原告營業淨利，核與所得稅法第83條第1項之
    規定，並無不合等語，資為抗辯，並聲明求為判決駁回原告
    之訴。
五、本件兩造之爭點在於：原告出售設備之貨款，同意購買人將
    貨款付給嘉南高中，是否屬貸款，應設算利息收入？又被告
    得否因原告未能提示帳簿憑證，以營業收入淨額按同業利潤
    標準淨利率9%，核算營業淨利？並加徵10%之未分配盈餘？
六、按「稽徵機關進行調查或復查時，納稅義務人應提示有關各
    種證明所得額之帳簿、文據；其未提示者，稽徵機關得依查
    得之資料或同業利潤標準，核定其所得額。」為所得稅法第
    83條第1項所明定。次按「公司組織之股東、董事、監察人
    代收公司款項，不於相當期間照繳或挪用公司款項，應按當
    年一月一日所適用台灣銀行之基本利率計算利息收入課稅。
    但如係遭侵占，且已依法提起訴送者，不予計算利息收入課
    稅。公司之資金貸予股東或任何他人未收取利息，或約定之
    利息偏低者，除屬預支職工薪資者外，比照前項規定辦理。
    」為營利事業所得稅查核準則第36條之1所規定。本件原告
    係經營電子材料、設備買賣業，原於88年2月6日出售設備1
    批與私立嘉南高中，嗣因該校要求，改為售與中央租賃公司
    及中租迪和公司，再由上述2公司租予嘉南高中，原告乃於
    88年3月29日及6月7日分別出售設備3,305,400元及16,329,9
    78元與中央租賃公司，於同年6月14日出售設備12,940,000
    元與中租迪和公司，惟出售設備款經原告同意，逕由中央租
    賃公司及中租迪和公司匯付嘉南高中，有買賣契約書、中央
    租賃公司及中租迪和公司說明函、統一發票影本、原告同意
    中租迪和公司及中央租賃公司將出售設備貨款逕行支付嘉南
    高中之確認書或同意書及匯出匯款回條聯或匯款申請書可稽
    。次查嘉南高中嗣後分批償還14,500,000元，惟係匯入負責
    人甲○○臺灣銀行水湳分行0000000000005帳戶，其餘款項
    另以負責人名義與私立嘉南高中訂定借貸契約，此為原告所
    是認。原告雖主張其公司係由其代表人個人經營之公司，故
    與代表人共同使用代表人之帳戶，以本件交易金額高達總價
    款高達3千餘萬元，原告不可能無進貨支出，以原告是年申
    報營利事業所得稅仍申報有2百餘萬元之盈餘，原告亦不可
    能不支付貨款而申報盈餘，足證嘉南高中償還上開貨款，雖
    係由原告代表人之帳戶兌領，惟實際已支付進貨成本，被告
    就嘉南高中償還後仍設算利息，顯有違誤云云。惟查營利事
    業所得稅係採權責發生制，原告之進貨成本，係發生於進貨
    時，究竟原告系爭貨款係何時進貨？何時申報成本，原告迄
    未提出之帳簿憑證供被告查核，原告此項主張既屬無據。從
    而，被告復查決定依首揭查核準則規定按當年1月1日所適用
    臺灣銀行之基本放款利率7.2﹪計算利息收入，並以原告未
    能提示帳簿憑證，而按同業利潤標準核定營業淨利，核與上
    開法律之規定自無不合。惟原告於本院審理中，主張其公司
    代表人王宏育在臺灣銀行水湳分行甲存帳號：000000000000
     號帳戶，開立：(1)88年6月21日期、支票號碼第0000000號
    、面額299,251元之支票，係支付88年5月25日購進電腦器材
    之貨款。(2)88年11月16日期、開立支票號碼第0000000號、
    面額5,886元之支票，係支付88年9、10月份記帳費及89年度
    預估文具費與發票費。(3)89年7月25日期、開立支票號碼第
    000 0000號、面額269,453元之支票，係支付會計師89年5、
    6月份記帳費及89年度預估暫繳稅款之費用。(4)89年11月13
    日期、開立支票號碼第0000000號、面額78,362元之支票，
    係支付會計師89年9、10月份記帳費及銷項稅額與文具費等
    各節，業據原告提出臺灣銀行光碟櫃歷史明細查詢系統資料
    及原告公司日記帳等影本為證，其是否屬實，被告仍應依職
    權查明認定。次查原告於88年2月6日與嘉南高中簽立負責承
    作電子電腦教學設備之契約，總價為30,125,800元，並約定
    分期付款，此有原告97年4月9日「行政辯論意旨狀」所附其
    與嘉南高中間訂立之買賣合約書影本附卷可稽（本院卷第15
    2頁），並為兩造所不爭。嗣後應嘉南高中之要求，改為出
    售系爭貨品予中央租賃公司及中租迪和公司，其中出售予中
    央租賃公司之價款為3,305,400元及16,329,978元，出售予
    中租迪和公司之價款為12,940,000元，其總價為32,575,378
    元，扣除5%之營業稅後，其總價款為30,946,609元，與其原
    出售嘉南高中之價款增加820,809元，其增加款項之原因為
    何？此關係被告設算利息時，應以何者為準計算，被告亦應
    查明，依職權核定，另為適法之處分，訴願決定未予指正，
    維持原處分，亦有可議。原告訴請撤銷應認為有理由，應由
    本院將訴願決定及原處分（復查決定）撤銷，由被告另為適
    法之處分。末查被告主張本件原告未於復查及訴願時提出憑
    證供查，延至審理中始提出，倘受敗訴判決，其訴訟費用應
    由原告負擔乙節。查原告原出售系爭貨品總價為30,125,800
    元，其後應嘉南高中之請求，改售系爭貨品予中央租賃公司
    及中租迪和公司，其總價為32,575,378元，扣除5%之營業稅
    後，總價款為30,946,609元，其增加820,809元之原因為何
    ？被告並未予查明，應由原告再予查明，已見前述，是本件
    原處分既有欠明之處，所請判命原告負擔訴訟費用，尚非可
    取，併予明。
據上論結，本件原告之訴為有理由，依行政訴訟法第195條第1項
前段、第98條第1項前段，判決如主文。
中    華    民    國    97    年    8     月    21    日
                臺中高等行政法院第三庭
                          審判長法  官  王  茂  修
                                法  官  許  武  峰
                                法  官  林  金  本
以上正本證明與原本無異。
如不服本判決，應於判決送達後20日內向本院提出上訴書狀，其
未表明上訴理由者，應於提起上訴後20日內向本院提出上訴理由
書（須依對造人數附具繕本）；如於本判決宣示或公告後送達前
提起上訴者，應於判決送達後20日內補提上訴理由書（須附繕本
）。未表明上訴理由者，逕以裁定駁回。
中    華    民    國    97    年    8     月    21    日
                                書記官  丁  俊  賢


司法院資訊處製作；財團法人民間司法改革基金會備份。
